臺灣高等法院臺中分院民事判決　　　　100年度上易字第297號
上　訴　人　尤勇盛
訴訟代理人　吳鴻昌律師
被 上 訴人　莊清嘉
　　　　　　莊永彰
　　　　　　莊志鴻
　　　　　　莊永裕
上列當事人間請求損害賠償事件，上訴人對於中華民國100年6月
27日臺灣彰化地方法院99年度重訴字第152號第一審判決提起上
訴，本院於民國100年10月18日言詞辯論終結，判決如下：
    主  文
原判決關於命上訴人給付被上訴人莊清嘉超過新台幣貳拾貳萬玖
仟貳佰貳拾陸元本息部分，及各給付被上訴人莊永彰、莊志鴻、
莊永裕超過新台幣柒仟伍佰元本息部分，暨各該部分假執行之宣
告，均廢棄。
上開廢棄部分，被上訴人在第一審之訴及其假執行之聲請均駁回
。
第二審訴訟費用由被上訴人負擔。
    事實及理由
一、被上訴人莊永彰、莊永裕經合法通知，未於言詞辯論期日到
    場，核無民事訴訟法第386條各款所列情形，爰依上訴人之
    聲請，由其一造辯論而為判決。
二、被上訴人起訴主張：
(一)上訴人於民國（下同）99年1月10日17時38分許，騎乘車號
    821-EKJ號機車沿彰化縣二林鎮○○路由南往北方向行駛，
    原應注該路段時速不得超過50公里，並應注意機車行駛時之
    車前狀況，隨時採取必要安全措施，而依當時天候晴、日間
    自然光線、路面乾燥且無缺陷、無障礙物、路況及視距良好
    ，並無不能注意之情事，竟以超過50公里之時速超速行駛，
    復未注意車前狀況，行經彰化縣二林鎮○○路226號前之閃
    紅燈號誌之巷口時，適有訴外人即被害人莊陳麵騎乘腳踏車
    ，由北往南行駛欲左轉穿越前揭巷口，上訴人之機車剎車不
    及而撞擊莊陳麵之腳踏車，致莊陳麵受有頭部外傷併顱內出
    血等傷害，於99年1月11日12時38分許不治死亡。被上訴人
    莊清嘉為被害人之夫，被上訴人莊永彰、莊志鴻、莊永裕為
    被害人之子，爰依民法第184條第1、2項、第191條之2、第
    192條、第194條規定，請求上訴人賠償如下之金額：(一)被上
    訴人莊清嘉部分：殯葬費用新台幣（下同）219,100元、扶
    養費用173,625元、非財產上之損害95萬元。(二)被上訴人莊
    永彰、莊志鴻、莊永裕部分：非財產上之損害85萬元（各被
    上訴人逾上開金額之請求，經原審判決駁回，未據聲明不服
    ，茲不予論述）。
(二)按汽車行近未設行車管制號誌之行人穿越道前，應減速慢行
    。汽車行經行人穿越道，遇有行人穿越時，無論有無交通指
    揮人員指揮或號誌指示，均應暫停讓行人先行通過。汽車行
    經未劃設行人穿越道之交岔路口，遇有行人穿越道路時，無
    論有無交通指揮人員指揮或號誌指示，均應暫停讓行人先行
    通過，道路交通安全規則第103條定有明文。莊陳麵應非騎
    乘自行車沿原竹路由北往南方向直行，提前左轉，轉入路西
    巷，而係沿原竹路靠邊騎乘自行車，行至行人穿越道線時，
    即未再以踩踏自行車踏板產生動力之方式前進，沿著行人穿
    越道以左腳置於地面滑行，故該等情形被害人應視為行人或
    慢車，仍有疑義。同鎮○○路於漏瑤巷巷口前已設有斑馬線
    與閃光黃燈，本件車禍事故現場前方50公尺左右有「停」字
    交通標誌，上訴人騎乘之機車行經該巷口前，本應減速慢行
    ，並應注意車前狀況，且應可發現莊陳麵正坐在腳踏車上，
    以左腳置於地面沿著斑馬線滑行欲橫越馬路，上訴人實應禮
    讓其自斑馬線穿越。惟上訴人所騎乘機車之煞車痕長達4.2
    公尺，可見當時係超速行駛。且其行經漏瑤巷、路西巷巷口
    時，除未減速外，亦未注意車前狀況，等到其發現被害人時
    ，方有突然急煞下所產生長達4.2公尺之煞車痕。綜上所述
    ，臺灣省彰化縣區車輛行車事故鑑定委員會鑑定意見，及臺
    灣省車輛行車事故覆議鑑定委員會之鑑定意見，就本件車禍
    事實與肇事責任之判定，仍有疑義，被上訴人於刑事案件審
    理中曾請求送中央警察大學鑑定，惟未經送鑑定。
(三)爰依侵權行為之法律關係，請求上訴人給付被上訴人莊清嘉
    254,226元，給付被上訴人莊永彰、莊志鴻、莊永裕各32,50
    0元，及均自99年8月5日起至清償日止，按週年利率百分之5
    計算之利息（被上訴人於原審請求逾上開範圍部分，業據原
    審判決駁回，未據聲明不服，已告確定）。
(四)被上訴人莊清嘉、莊志鴻、莊永裕於本院補稱：被上訴人不
    清楚因本件領取之強制汽車責任保險金之金額為多少。原審
    判決准許之金額與被上訴人起訴請求之金額已相差甚大，被
    上訴人係尊重原審判決而未上訴，上訴人竟為減少賠償10萬
    元而提起上訴。上訴人因智障等精神疾病關係，刑事部分僅
    判刑5月，刑期過輕，且上訴人撞死被害人，從未表達慰問
    之情，迄未賠償被上訴人，上訴人不尊重司法，法律對被害
    人不公。
三、上訴人抗辯：
(一)上訴人對系爭車禍之發生雖有過失，然僅係發生之次因，自
    認過失責任為百分之20，其餘百分之80過失責任應由被害人
    莊陳麵負擔，故被上訴人之請求應按被害人之過失比例酌減
    。另依強制汽車責任保險法第32條之規定，被上訴人等得請
    求之金額應扣除事故發生後已領取之強制汽車責任保險金。
(二)於本院補稱：就原審判決認定上訴人應賠償被上訴人之殯葬
    費用、扶養費用、非財產上之損害金額，及過失相抵比例各
    節，尚屬甘服。惟被上訴人向富邦產物保險股份有限公司（
    下稱富邦保險公司）所領取之強制汽車責任保險金應為150
    萬元，原審僅以140萬元計算。若再扣除10萬元差額，上訴
    人僅須給付被上訴人莊清嘉229,226元，及給付被上訴人莊
    永彰、莊志鴻、莊永裕各7,500元。
四、原審判決：上訴人應給付被上訴人莊清嘉254,226元、應
    給付被上訴人莊永彰、莊志鴻、莊永裕各32,500元，及均自
    99年8月5日起至清償日止，按週年利率百分之5計算之利息
    。被上訴人其餘之訴駁回。本判決被上訴人勝訴部分得
    假執行；但上訴人如以254,226元為被上訴人莊清嘉、各以
    32,500元為被上訴人莊永彰、莊志鴻、莊永裕供擔保後，得
    免為假執行。被上訴人其餘假執行之聲請駁回。（被上訴
    人敗訴部分未據聲明不服，業已確定。）上訴人上訴聲明：
    如主文第一、二項所示。被上訴人莊清嘉、莊志鴻、莊永
    裕答辯聲明：上訴駁回。
五、本院之判斷：
(一)查被上訴人主張上訴人於99年1月10日17時38分許，騎乘車
    號821-EKJ號機車沿彰化縣二林鎮○○路由南往北方向行駛
    ，行經原竹路226號前之巷口時，適有莊陳麵騎乘腳踏車，
    由北往南行駛欲左轉穿越前揭巷口，上訴人剎車不及而撞擊
    莊陳麵之腳踏車，致莊陳麵受有頭部外傷併顱內出血等傷害
    ，於同年月11日12時38分許不治死亡之事實，為上訴人所不
    爭執，堪信屬實。且上訴人因上開行為涉犯過失致死罪，經
    臺灣彰化地方法院（下稱彰化地院）99年度交易字第108號
    及本院99年度交上易字第1607號刑事判決，判處有期徒刑5
    月確定在案，業經原審調取彰化地院99年度交易字第108號
    刑事案卷核閱屬實，並有本院99年度交上易字第1607刑事判
    決附卷可稽，亦堪認定。
(二)按因故意或過失，不法侵害他人之權利者，負損害賠償責任
    ；汽車、機車或其他非依軌道行駛之動力車輛，在使用中加
    損害於他人者，駕駛人應賠償因此所生之損害；不法侵害他
    人致死者，對於支出醫療及增加生活上需要之費用或殯葬費
    之人，亦應負損害賠償責任；被害人對於第三人負有法定扶
    養義務者，加害人對於該第三人亦應負損害賠償責任；不法
    侵害他人致死者，被害人之父、母、子、女及配偶，雖非財
    產上之損害，亦得請求賠償相當之金額，民法第184條第1項
    前段、第191條之2前段、第192條、第194條分別定有明文。
    次按汽車駕駛人行車速度，應依速限標誌或標線之規定；行
    經無號誌之交岔路口，應減速慢行，作隨時停車之準備；並
    應注意車前狀況，隨時採取必要之安全措施，道路交通安全
    規則第93條第1項第2款、第94條第3項分別定有明文。
(三)查被上訴人駕車行經之前開巷口原係設置閃黃燈號誌，因故
    障無動作（視同無號誌），此有彰化縣警察局芳苑分局交通
    分隊車禍案查訪紀錄表、道路交通事故現場圖、道路交通事
    故調查報告表(一)、(二)附於刑事卷宗可稽。是上訴人騎車
    行經上開無號誌之交岔路口，自應減速慢行，作隨時停車之
    準備。次查，上訴人騎乘機車行經之路段速限為50公里，其
    騎乘之重型機車在事故現場地面留有長度達4.2公尺之煞車
    痕，有前開交通事故調查報告表附卷可稽；而上訴人於彰化
    地院99年度交易字第108號刑事案件審理中自承其當時速度
    超過50公里（見刑事一審卷30頁），則可證上訴人顯然超速
    ，且疏於注意並未減速慢行。又本件肇事時天候晴、日間自
    然光線、路面乾燥且無缺陷、無障礙物、路況及視距良好，
    有前揭道路交通事故調查報告表1份附卷可稽，是上訴人於
    肇事當時，應無不能注意之情事，其就本件車禍事故之發生
    確有超速、疏未減速慢行及疏未注意車前狀況之過失，而莊
    陳麵係因本件車禍死亡，上訴人之上開駕車過失肇事行為，
    與被害人死亡結果之發生，具有相當因果關係。被上訴人莊
    清嘉為莊陳麵之夫，被上訴人莊永彰、莊志鴻、莊永裕為莊
    陳麵之子，有繼承系統表及戶籍謄本可證（見附民卷9至18
    頁），其等自得據侵權行為之法律關係，請求上訴人賠償被
    上訴人所受損害。
(四)茲就被上訴人請求之項目及金額分述如下：
  1.殯葬費用部分：被上訴人莊清嘉於原審主張其為被害人支出
    殯葬費，業據其提出禮儀社明細表1紙為證（見附民卷19頁
    ），經核其中219,100元（接體1,000元、淨身更衣6,500元
    、豎靈工具11,400元、入殮用品55,600元、法事誦經123,60
    0元、孝服17,000元、壓棺4,000元），核屬必要之殯葬費用
    ，且為上訴人於本院所不爭執，被上訴人莊清嘉於此範圍內
    主張受有殯葬費用損害部分，即屬可採。
  2.扶養費用：被上訴人莊清嘉主張其為被害人莊陳麵之夫，被
    害人莊陳麵為其扶養義務人，因莊陳麵死亡，致被上訴人莊
    清嘉受有扶養費用之損害，其主張之金額於173,625元範圍
    內部分，為上訴人於本院所不爭執，是被上訴人莊清嘉此部
    分主張，即屬可採。
  3.非財產上損害部分：按非財產上損害賠償，其核給之標準，
    應依調查證據所得心證，斟酌雙方身分、地位及經濟狀況與
    加害之程度，暨其他各種情形，核定相當之數額。查被上訴
    人莊清嘉，與被害人莊陳麵結褵40餘年，喪偶之痛不言可喻
    ；被上訴人莊永彰、莊志鴻、莊永裕，因本件事故驟然喪母
    ，自受有相當之痛苦。又被上訴人莊永彰為專科畢業，開設
    貿易公司，名下有房屋、土地各一筆及多筆投資；被上訴人
    莊志鴻為國中畢業，在貿易公司上班，有薪資收入及股利所
    得；被上訴人莊永裕為專科畢業，任職警員，有薪資收入；
    上訴人有輕度智能障礙，打零工維生，名下無任何財產等情
    ，為兩造於原審所陳明（見原審卷46頁），且有上訴人之身
    心障礙手冊影本附於刑事相驗卷宗（第18頁），並有兩造之
    稅務電子閘門財產所得調件明細表在卷可稽（見原審卷10至
    16頁），本院依上開一切情狀，認被上訴人莊清嘉請求之金
    額於95萬元範圍內，被上訴人莊永彰、莊志鴻、莊永裕請求
    金額於85萬元範圍內，核屬相當，且為上訴人於本院所不爭
    執，被上訴人此部分主張，應屬可採。
  4.以上合計，被上訴人因本件事故所受損害，被上訴人莊清嘉
    為1,342,725元、被上訴人莊永彰、莊志鴻、莊永裕各為85
    萬元。
(五)又按損害之發生或擴大，被害人與有過失者，法院得減輕賠
    償金額，或免除之，民法第217條定有明文。再按慢車行駛
    至交岔路口，其行進或轉彎，應依標誌、標線或號誌之規定
    行駛，無標誌、標線或號誌者，應依下列規定行駛：慢車左
    轉彎時，應繞越道路中心處左轉進入規定行駛車道內行進。
    道路交通安全規則第125條第5款定有明文。上訴人抗辯莊陳
    麵就本件損害之發生為肇事主因，與有過失等語。被上訴人
    則抗辯莊陳麵應非騎乘自行車沿原竹路由北往南方向直行，
    提前左轉，轉入路西巷，而係沿原竹路靠邊騎乘自行車，行
    至行人穿越道線時，即未再以踩踏自行車踏板產生動力之方
    式前進，而係沿著行人穿越道以左腳置於地面滑行，故該等
    情形莊陳麵應視為行人或慢車，仍有疑義，又上訴人實應禮
    讓莊陳麵自斑馬線穿越云云。惟查，由路口監視光碟畫面顯
    示，莊陳麵騎乘腳踏車沿原竹路由北往南方向於路口停止線
    前方西往東騎出，遭沿原竹路南往北方向行駛見狀剎車後之
    上訴人車頭撞擊腳踏車後輪處，有原審卷附之該路口監視錄
    影器翻拍光碟可憑，並有案發時錄影畫面（卷附錄影畫面顯
    示案發時間為17時34分05秒至17時34分07秒間）附於刑事卷
    可佐，亦有臺灣省彰化縣區車輛行車事故鑑定委員會鑑定意
    見書附卷可稽。又依上開案發時監視錄影畫面，雖顯示在兩
    造發生碰撞前1秒時，莊陳麵當時係跨騎於腳踏車上，未以
    踩踏自行車踏板產生動力之方式前進，而係在行人穿越道前
    方以左腳置於地面滑行，惟其仍屬騎乘狀態，且其車行位置
    非在行人穿越道上，而係尚未到達行人穿越道前即提前左轉
    ，亦有前揭錄影畫面可證。是莊陳麵應係自北往南行自前開
    路口左轉時，殊未注意繞越道路中心處左轉進入規定行駛車
    道內行進，而貿然於該路段行向停止線前左轉，致遭上訴人
    避煞不及之機車撞擊後車輪釀成車禍一情，是莊陳麵對於本
    件車禍事故之發生亦有過失；參以刑事案件一審將本案送請
    臺灣省彰化縣區車輛行車事故鑑定委員會鑑定結果為：「莊
    陳麵騎乘腳踏車行經閃光黃燈號誌交岔路口左轉時未繞越道
    路中心處左轉，為肇事主因；尤勇盛駕駛重機車行經閃光黃
    燈號誌交岔路口，未減速慢行，作隨時停車之準備，為肇事
    次因」；本院刑事庭復將本案送請臺灣省車輛行車事故覆議
    鑑定委員會鑑定結果，同意臺灣省彰化縣區車輛行車事故鑑
    定委員會之上開鑑定意見，僅將文字修正為：「一莊陳麵騎
    乘腳踏車，行經閃光黃燈誌無動作（視同無號誌）交岔路口
    ，提前左轉且未注意讓對向直行車先行，為肇事主因。二尤
    勇盛駕駛重機車，行經閃光黃燈誌無動作（視同無號誌）交
    岔路口，未減速慢行且未充分注意車前狀況，為肇事次因。
    」上開覆議意見與本院認定相同，此有臺灣省彰化縣區車輛
    行車事故鑑定委員會鑑定意見書、臺灣省車輛行車事故覆議
    鑑定委員會100年4月11日覆議字第1006201313號函各1份附
    於刑事卷宗可憑。至於被上訴人主張本案應再送請中央警察
    大學進行車禍肇事責任鑑定，然本院認為本案肇事責任歸屬
    之事證已明確，核無再為鑑定之必要，附此敘明。按間接被
    害人繼承直接被害人之過失，即直接被害人與有過失而死亡
    ，其繼承人即賠償權利人，依衡平原則亦有過失相抵規則之
    適用，本件被害人與有過失，應適用過失相抵之法則，抵償
    被上訴人得請求之賠償數額。本院審酌莊陳麵有前述過失行
    為，而上訴人亦有超速、未減速慢行、未注意車前狀況之過
    失情形，審酌二人之過失程度，認上訴人應負之過失責任比
    例為百分之45、莊陳麵為百分之55，過失相抵後被上訴人得
    請求之金額，被上訴人莊清嘉為604,226元、被上訴人莊永
    彰、莊志鴻、莊永裕各為382,500元。
(六)再按保險人依本法規定所為之保險給付，視為被保險人損害
    賠償金額之一部分；被保險人受賠償請求時，得扣除之。強
    制汽車責任保險法第32條定有明文。又依同法第11條第1、2
    項規定，被上訴人4人為同一順位之受害人遺屬，按人數平
    均分配保險給付或補償。查被上訴人於原審自承就被害人莊
    陳麵死亡部份已領取強制汽車責任保險金死亡給付150萬元
    （見原審卷67頁），並有上訴人於本院提出富邦保險公司對
    上訴人聲請核發支付命令請求1,512,798元（其中死亡給付
    150萬元、醫療給付12,798元）之臺灣彰化地方法院99年度
    司促字第12527號支付命令及聲請狀繕本可稽（見本院卷27
    至29頁），堪認上訴人主張本件其賠償金額應扣除強制汽車
    責任保險金150萬元為可採。故被上訴人得請求上訴人賠償
    之金額應再扣除上開已領取之保險金，即150萬元平均分配
    給被上訴人4人，各扣除375,000元，扣除後被上訴人得請求
    上訴人賠償之金額為：被上訴人莊清嘉229,226元，被上訴
    人莊永彰、莊志鴻、莊永裕各7,500元。
(七)綜上所述，被上訴人本於侵權行為之法律關係，請求上訴人
    給付被上訴人莊清嘉229,226元，給付被上訴人莊永彰、莊
    志鴻、莊永裕各7,500元，及均自99年8月5日（即刑事附帶
    民事訴訟起訴狀繕本送達翌日，見附民卷24頁）起至清償日
    止，按週年利率百分之5計算之利息，為有理由，應予准許
    ；逾上開範圍所為請求，為無理由，應予駁回。原審判決就
    超過上開應准許部分，為上訴人敗訴之判決，並為假執行之
    宣告，即有未合，上訴意旨就此部分指摘原判決不當，求予
    廢棄改判，為有理由，爰予廢棄改判如主文第二項所示。
六、本件事證已臻明確，兩造其餘攻擊防禦方法及舉證，核與判
    決結果不生影響，毋庸逐一論列，併此敘明。
七、據上論結，本件上訴為有理由，依民事訴訟法第463條、第
    385條第1項前段、第450條、第78條、第85條第1項前段，判
    決如主文。
中    華    民    國   100    年    11    月     1    日
                民事第七庭    審判長法  官  饒鴻鵬
                                    法  官  李平勳
                                    法  官  張瑞蘭
以上正本係照原本作成。
不得上訴。
                                    書記官  康孝慈
中    華    民    國   100    年    11    月    2     日
                                                      Ｓ